【裁判字號】    89,台上,1335
【裁判日期】    890609
【裁判案由】    損害賠償
【裁判全文】
最高法院民事判決                              八十九年度台上字第一三三五號
    上  訴  人  乙○○○
                己 ○ ○
                丙 ○ ○
                丁 ○ ○
                戊 ○ ○
    被 上訴 人  甲○○○
右當事人間請求損害賠償事件，上訴人對於中華民國八十八年二月十二日臺灣高等法
院高雄分院第二審判決（八十六年度重訴字第七號），提起上訴，本院判決如左：
    主  文
上訴駁回。
上訴訴訟費用由上訴人負擔。
    理  由
本件被上訴人主張：上訴人等共同招集民間互助會，並由上訴人乙○○○擔任會首，
以招會之方式，遂行詐財並以偽造文書冒標方式共同詐得被上訴人如原判決附表（下
稱附表）編號二所示會款等情，求為命上訴人連帶給付伊新臺幣（下同）一百七十四
萬元及自民國八十五年十二月二十八日起加給法定遲延利息之判決。
上訴人則以：上訴人乙○○○並無詐欺之意圖，且其已清償原審其他共同原告陳應亨
三十萬元，並代其他原告王秀滿墊支會款九萬四千六百元。又上訴人己○○、丙○○
、戊○○與上訴人乙○○○間並無詐欺犯意聯絡等語，資為抗辯。
原審斟酌全辯論意旨及調查證據之結果以：查上訴人乙○○○於八十年間，即自任互
助會會首，竟遭吳錦元等人倒會，金額高達一千五百萬零七十九元，仍以昔日信用為
幌，向被上訴人等召募九組互助會等情，業經上訴人乙○○○供承在卷，復有其提出
之遭人倒會名單及金額明細表附卷可稽，核與被上訴人黃曾美燕，及其他原審共同原
告陳應亨、王淑真、簡玉香、蔡愛玉、陳蔡秀英、蔡彩鳳、呂許勸、梁鑾、陳素英、
李金男、王順蘭、黃奕燻、楊淑真、何周錦霞、何雅惠、何瓊芬、何瓊如、李秀美、
董佩芬、葉麗芬、王秀滿、方劉秀琴、潘許秀月、李梨青、陳寶玉、謝秀雪、謝金梅
、黃翁名玉、謝王秀鶯、吳息貴、蔡楊金枝、許騰田、許蔡娥、謝玉英、許黃玉秀等
人於刑事法院審理中指訴之情節相符，復有互助會會單影本九紙附卷可憑，足見上訴
人乙○○○向被上訴人及其他被害人等召募互助會時，財務狀況已惡化，無清償能力
。上訴人乙○○○於八十四年九月十日止會，惟於八十四年七月五日及八月十日，猶
召募二萬元及一萬元之互助會，會員達四十二人及三十三人次，僅開標五次及三次，
未及兩月即宣告止會，僅被上訴人及其他原審共同原告等債務即達二千餘萬元，業經
被上訴人及其他原審共同原告等人陳明在卷，足見上訴人乙○○○向被上訴人及其他
原審共同原告等收取會款，係出於意圖為自己不法之所有。上訴人乙○○○止會後，
舉家搬遷，數月後分別與部分債權人商洽還債，其中有受償全部或五成者，對被上訴
人及其他原審共同原告等則宣稱償債一成，並向高雄市左營區公所聲請調解，惟拒不
出面等情，業經被上訴人等陳明在卷，亦有調解不成立證明書附卷可稽，益見上訴人
乙○○○有不法所有之意圖。上訴人乙○○○偽造標單，冒標如附表二至八所示會員
會款之事實，業據上訴人乙○○○於刑事法院供稱：「（冒標標單有無寫名字﹖）有
冒標五十二會都有寫冒標人之名字及金額。」「未寫標單二字」並提冒標會員明細表
附卷可考，核與被上訴人及其他原審共同原告等指訴情節相符，上訴人乙○○○於刑
案中之自白與事實相符，其於原審翻易前供，辯稱：誤解刑案中供承冒標含義云云，
按上訴人乙○○○身為九會互助會會首，當知冒標之意。又提出周伍明等人出具聲明
書，內載彼等同意將標會權借給乙○○○標取等語，經查上開聲明書係八十五年十一
月八日書立，即刑事法院第一審判決後出具，當係該判決後與上開聲明人和解後書寫
，況查證人周伍明證述：「隔年（八十四年）三、四月向我借標」。與上訴人乙○○
○所提冒標名單所載：「伍明：八十四年一月二十日冒標」不符；證人吳月紅、魏秀
枝、張黃寶等人稱：去年借她標云云，均與上開冒標名單所載被冒標係八十四年有
間，足見上述證人證言，係迴護之詞，出具之聲明書不得作為有利上訴人事實之認定
，上訴人乙○○○所辯，殊無足採。上訴人乙○○○冒用「素美」等人名義冒標會款
之行為，迨八十四年九月十日止會，其足生損害於被冒標人及其他活會會員權利，其
足生損害於他人甚明，事證明確，上訴人乙○○○上開侵權行為，堪以認定。次查，
上訴人己○○、丙○○、戊○○、丁○○雖均辯稱：伊等另有工作，未參與互助會之
事務云云。惟查上訴人丙○○、己○○、戊○○、丁○○均供承：曾收取會款之情，
已據其等於刑事法院調查程序中供明在卷，而上訴人己○○曾在場開標及收取會款之
情，業據被上訴人甲○○○於刑案調查程序中指訴明確，並據其他原審共同原告謝秀
雪、楊淑真於刑案調查程序中均指訴：己○○有將標單打開，並說何人得標等語明確
；又上訴人丙○○曾參與開標或收取會款，亦據被上訴人甲○○○及其他原審共同原
告黃奕燻、呂許勸分別於刑案調查程序中指訴明確；而上訴人戊○○參與主持開標及
收取會款，亦據其他原審共同原告許蔡娥、蔡秀英分別於指訴明確，及上訴人甲○○
○、原審共同原告黃奕燻分別於刑案調查程序中指訴：戊○○及丙○○均有主持開標
，將標單打開，並說何人得標等語，另原審共同原告吳息貴於刑案調查程序中亦指訴
：不過八十四年五、六月間，我曾打電話說要標會，結果戊○○曾接過說會已在前一
天被別人標走，叫我不要標；又上訴人丁○○參與收取會款，復據被上訴人甲○○○
、及其他原審共同原告呂許勸、謝玉英分別於刑案調查程序中指訴甚詳，參以上訴人
乙○○○與上訴人己○○係夫妻，而上訴人丙○○、戊○○、丁○○均係其二人之子
女，且上訴人五人之住所原亦相同，上訴人戊○○係於八十四年二月二十五日始遷出
高雄市左營區○○○街七十二巷三號，此有戶籍謄本二紙在卷可稽，上訴人乙○○○
於刑事法院審理中亦供稱組會所得之會款並未作其他投資，是其所收取之會款均係貼
補家用等語，則上訴人有藉組互助會冒標而共同詐欺之犯行，至為灼然，上訴人己○
○、丙○○、戊○○、丁○○雖均辯以有正當職業，惟此不影響上訴人四人上開犯行
之成立，所辯均係卸責之詞，洵無足採，又上訴人乙○○○供稱上訴人己○○、丙○
○、戊○○、丁○○均不知冒標之事云云，亦係迴護之詞，難以採信。該上訴人四人
侵權行為，均堪認定。按因故意不法侵害他人之權利者，負損害賠償責任，又數人共
同不法侵害他人之權利者，連帶負損害賠償責任，民法第一百八十四條第一項前段、
第一百八十五條第一項前段分別定有明文。本件上訴人共同詐騙被上訴人之會款，核
屬故意共同侵權行為，被上訴人本於侵權行為之法則，請求上訴人連帶給付一百七十
四萬元及法定遲延利息，自有理由，為其心證之所由得，因判予准許，經核於法洵無
違誤。上訴人雖抗辯原審既認伊等受倒會之累，而以招會冒標詐財，又稱所詐得均用
以家用，顯屬矛盾；原審謂「上訴人乙○○○於止會未及兩月前，猶召募二萬元及一
萬元之互助會，會員達四十二人及三十三人次，僅開標五次及三次，僅被上訴人及其
他原審共同原告等債務即達二千餘萬元」云云，惟該二組互助會之全部會款亦未達二
千餘萬元，亦有理由矛盾之違誤；上訴人己○○、丙○○、戊○○、丁○○均係上訴
人乙○○○之家人，於乙○○○不在時，偶代為收取會款，甚或代為「開標」，乃人
倫之常，不足論以共同侵權云云。惟查原審所謂上訴人乙○○○等受倒會之累，而以
招會冒標詐財，係指其招會詐財之動機及確有詐財之意，稱所詐得之財均用以家用，
則稱其詐財所得之實際用途，尚難指兩者有何矛盾。而原審另謂上訴人乙○○○於止
會未及兩月前，猶召募二萬元及一萬元之互助會，會員達四十二人及三十三人次，僅
開標五次及三次，僅被上訴人及其他原審共同原告等債務即達二千餘萬元云云，惟該
兩組互助會之會款總額亦不過一百餘萬元，故原審所稱「僅原告等債務即達二千餘萬
元」，對照其上下文義，應係指被上訴人及其他原審共同原告等債務之總和而言，要
無上訴人所謂之矛盾。至上訴人己○○、丙○○、戊○○、丁○○雖係上訴人乙○○
○之配偶、子女，惟其亦參與互助會之行為，且原審亦說明其舉家搬遷等情，原審認
其有共同侵權行為，亦無不合。上訴論旨，徒就原審取捨證據、認定事實之職權行使
，指摘其為不當，聲明廢棄對被上訴人部分之原判決，不能認為有理由。
據上論結，本件上訴為無理由。依民事訴訟法第四百八十一條、第四百四十九條第一
項、第七十八條、第八十五條第一項前段，判決如主文。
中      華      民      國    八十九    年      六      月      九      日
                              最高法院民事第一庭
                                  審判長法官  李  錦  豐
                                        法官  楊  鼎  章
                                        法官  王  茂  修
                                        法官  吳  麗  女
                                        法官  蘇  達  志
      右正本證明與原本無異
                                              書  記  官
中      華      民      國    八十九    年      六      月     三十     日


司法院資訊處製作；財團法人民間司法改革基金會備份。
